臺灣臺中地方法院民事判決　95年度簡上字第331號
上　訴　人　甲○○○
上　訴　人　丙○○
共　　　同
訴訟代理人　陳金村律師
被上訴人　　乙○○○
訴訟代理人　蔡易紘律師
上當事人間請求拆屋還地事件，上訴人對於中華民國95年11月7
日本院沙鹿簡易庭95年度沙簡字第619號第一審判決提起上訴，
本院於民國96年5月18日言詞辯論終結，判決如下：
    主    文
原判決廢棄。
被上訴人在第一審簡易之訴駁回。
第一、二審訴訟費用由被上訴人負擔。
　　事實及理由
一、被上訴人方面：
  (一)被上訴人起訴主張：坐落於台中縣清水鎮○○段518之2地號
    土地（以下稱系爭土地）為被上訴人所有，上訴人在未經被
    上訴人同意之下，擅自占用系爭土地如原審判決附圖所示A
    部分（面積為0.0030公頃）搭蓋門牌號碼為台中縣清水鎮○
    ○路○段337巷1號建物（下稱系爭建物），上訴人占有系爭
    土地，顯然欠缺占有權源，爰依民法第767條規定，起訴請
    求上訴人將坐落系爭土地如原審判決附圖所示A部分之建物
    拆除，並將土地返還被上訴人。
  (二)對上訴人抗辯之陳述：
    (1)上訴人均居住於上開房屋，核屬系爭土地之直接占有人，
      被上訴人依民法第767條規定，請求上訴人交還土地，並
      無當事人不適格；又系爭建物並未辦理所有權保存登記，
      非如上訴人所稱經台中縣政府同意才申請合法建築；上訴
      人是否越界建築，核屬其應自行負擔是否遭拆屋之風險，
      與上訴人所承租土地機關是否糾正無關，上訴人所辯均不
      可採。
    (2)查台中縣清水地政事務所與內政部土地測量局同屬鑑測單
      位，渠等所製作之鑑定圖均有一定之參考價值，本件中上
      二鑑測單位就系爭建物究竟有無越界，其鑑測結果竟完全
      迥異，是本件究竟何原因造成鑑測結果不同？其判斷所依
      憑之基礎資料是否正確、一致？凡此均與判斷上開二件歧
      異究以何者正確而足取，及判斷上訴人有占無用被上訴人
      之系爭土地有關，而有傳訊實際進行測量之人員說明及送
      請第三單位鑑測，以判斷何者鑑定為可採。並聲明：上訴
      駁回。
二、上訴人方面：
  (一)上訴人所有系爭建物坐落在台中縣清水鎮○○段517之1地號
    土地上，該土地為台中縣政府所有，上訴人丙○○早年即向
    台中縣政府之代管機關即台中縣清水合作農場辦理承租而來
    ，系爭房屋於民國57年間即已建造，當時亦取得台中縣政府
    之同意才建造，當時即經地政機關派員到場鑑測，上訴人才
    能依法申請合法建築，如有越界情事，早遭主管機關糾正制
    止，不致於三、四十年來均無任何糾紛。又本件建物為上訴
    人丙○○所有，被上訴人將甲○○○列為被告提起訴訟，乃
    為當事人不適格，於法不合。
  (二)台中縣清水地政事務所之鑑測結果在圖面上所謂上訴人越界
    部分僅30平方公分，其寬度僅幾公分，在一般測量之標準乃
    屬誤差範圍之內，然上訴人卻因此需將以維生之住居所拆除
    ，頓失立身安居之處，造成權益嚴重受損，為此申請內政部
    土地測量局前來鑑測，並依62年所訂中心樁標準鑑測，以符
    合實際。並聲明：如主文所示。
三、查本件被上訴人主張系爭土地為其所有，為兩造所不爭執，
    兩造所爭執者厥為上訴人所有門牌號碼台中縣清水鎮○○路
    ○段337巷1號之建物是否占用系爭土地？
  (一)被上訴人主張其所有系爭土地上如原審判決附圖所示A部分
    （面積為0.0030公頃）為上訴人之系爭建物所占用，固據
    原審會同兩造及台中縣清水地政事務所至現場勘驗，並實施
    測量，製有勘驗筆錄及鑑定圖附卷可稽。惟本院會同兩造並
    囑託內政部土地測量局至現場勘驗，經兩造同意依地籍圖實
    施測量，亦製有勘驗筆錄及鑑定書附卷可稽。而內政部土地
    測量局鑑測結果，認為系爭建物之牆壁外緣位置並未逾越使
    用系爭土地，並就鑑定圖說明如下：
    (1)圖示⊙小圓圈係圖根點位置。
    (2)圖示─實線係地籍圖經界線；其中Ａ-Ｂ連接實線，係銀
      聯段518-2地號與同段517-1地號土地間之地籍圖經界線。
    (3)圖示Ｃ--Ｄ連接虛線，係銀聯段517-1地號土地所有權人
      之房屋（門牌號碼為台中縣清水鎮○○路○段337巷1號）
      滴水外緣位置，未逾越使用銀聯段518-2地號土地。
    (4)圖示Ｅ--Ｆ連接虛線，係銀聯段517-1地號土地所有權人
      之房屋（門牌號碼為台中縣清水鎮○○路○段337巷1號）
      牆壁外外緣位置，並未逾越使用銀聯段518-2地號土地。
  (二)查台中縣清水地政事務所與內政部土地測量局鑑測結果不同
    ，惟內政部土地測量局係依使用精密電子測距經緯儀在系爭
    土地附近測設圖根點，並經檢核合格後，作為該測區之控制
    點，然後以各圖根點為基點，用上列儀器分別施測系爭土地
    之現況位置及附近界址點，並計算其坐標值輸入電腦，以自
    動繪圖儀展繪於鑑測原圖上 (與地籍圖同比例尺1/1200)，
    然後依據台中縣清水地政事務所保管之圖解地籍圖數值化成
    果、宗地資料等，展繪本案有關土地地籍圖經界線，與前項
    成果核對後測定於鑑定原圖上，作成鑑定圖，有鑑定書在卷
    足憑，而台中縣清水地政事務所繪製之鑑定圖並無上開詳細
    之鑑測過程，亦無圖根點位置及牆壁外緣、滴水外緣位置等
    詳細之標示，顯然不如內政部土地測量局繪製之鑑定圖精密
    ，二者相較，自應以內政部土地測量局鑑測之鑑定書為可採
    。被上訴人另主張應傳訊進行測量人員，以暸解鑑測結果何
    以迥異，並將相關資料送請第三單位鑑測，以判斷何者之鑑
    測為可採云云。按鑑測儀器之精密度，及施測範圍之大小等
    因素均足以造成鑑測結果之迥異，一般而言，內政部土地測
    量局之儀器精密度較高，施測範圍較大（須測設圖根點），
    已如前述，是以內政部土地測量局與台中縣清水地政事務所
    之鑑定結果迥異時，應以內政部土地測量局之鑑測結果為準
    ，且內政部土地測量局與兩造訴訟結果均無利害關係，亦無
    偏頗之虞，被上訴人復未明確指陳內政部土地測量局之鑑測
    有何違誤之處，即無傳訊測量人員到庭及囑託其他單位再行
    鑑定之必要。
  (三)綜上所述，上訴人所有系爭建物並未占用被上訴人之系爭土
    地，被上訴人依民法第767條所有物返還請求權之規定，請
    求上訴人將系爭土地上如原審判決附圖所示Ａ部分之建物拆
    除，並返還該部分土地，即無理由，應予駁回。原審未及查
    明，為上訴人敗訴之判決，並依職權宣告假執行之判決，尚
    有未洽。上訴意旨指摘原判決不當，求予廢棄改判，為有理
    由，爰由本院予以廢棄改判如主文第2項所示。
四、本件事證已臻明確，兩造其餘之攻擊、防禦方法及舉證，均
    對本判決之結果不生影響，爰不一一論述，併此敘明。
五、據上論結，本件上訴為有理由，依民事訴訟法第436條之1第
    3項、第450條、第78條，判決如主文。
中　　華　　民　　國　　96　　年　　6　　月　　15　　日
                  民事第二庭    審判長法  官　許冰芬
                                      法  官　吳進發
                                      法  官　吳蕙玟
上正本證明與原本無異。
不得上訴。
中　　華　　民　　國　　96　　年　　6　　月　　15　　日
                                      書記官　楊家印
